ACORDAO-COMPLETO-2338488

ACÓRDÃO 161/2019 ATA 1/2019 - PRIMEIRA CÂMARA

VISTOS, relatados e discutidos estes autos de aposentadoria concedida no âmbito da Fundação Universidade Federal do Maranhão;
ACORDAM os Ministros do Tribunal de Contas da União, reunidos em sessão da Primeira Câmara, diante das razões expostas pelo Relator, e com fundamento no art. 71, incisos III e IX, da Constituição Federal de 1988, c/c os arts. 1º, inciso V, 39, inciso II, e 45 da Lei 8.443/1992, e ainda com os arts. 260, § 1º, e 262 do Regimento Interno/TCU, em:
9.1. considerar ilegal a aposentadoria de Paulo Leal Rocha (XXX.423.663-XX) , negando o registro ao ato correspondente;
9.2. dispensar o ressarcimento das quantias indevidamente recebidas de boa-fé (enunciado 106 da súmula da jurisprudência predominante do TCU) ;
9.3. determinar à Fundação Universidade Federal do Maranhão que:
9.3.1. no prazo de 15 (quinze) dias, faça cessar os pagamentos decorrentes do ato ora considerado ilegal, sob pena de responsabilidade solidária da autoridade administrativa omissa;
9.3.2. no prazo de 15 (quinze) dias, adote as providências necessárias ao exato cumprimento da lei, franqueando ao servidor o direito à opção pela manutenção de uma das duas aposentadorias que atualmente recebe, nos termos do art. 133 da Lei 8.112/1990;
9.3.3. caso o interessado opte pela concessão analisada no presente processo, no prazo de 30 (trinta) dias, emita novo ato;
9.3.4. no prazo de 15 (quinze) dias, dê ciência do inteiro teor desta deliberação ao interessado, esclarecendo-lhe que o efeito suspensivo proveniente da interposição de recurso não o exime da devolução dos valores percebidos indevidamente após a notificação sobre o presente acórdão, em caso de não provimento do recurso porventura impetrado;
9.3.5. no prazo de 30 (trinta) dias, informe ao TCU as medidas adotadas, sem prejuízo de encaminhar comprovante sobre a data em que o interessado tomou conhecimento do contido no item anterior;
9.4. determinar à Secretaria de Fiscalização de Pessoal que monitore o cumprimento das diretrizes ora endereçadas à Fundação Universidade Federal do Maranhão;
9.5. dar ciência deste acórdão à Fundação Universidade Federal do Maranhão.

Apreciação de aposentadoria concedida no âmbito da Fundação Universidade Federal do Maranhão.

Primeira Câmara

3. Interessado: Paulo Leal Rocha (XXX.423.663-XX).

13.1. Ministros presentes: Benjamin Zymler (na Presidência), Raimundo Carreiro e Bruno Dantas (Relator).
13.2. Ministro-Substituto convocado: Marcos Bemquerer Costa.

BRUNO DANTAS

Cuidam os autos de atos inicial e de alteração de aposentadoria instituída no âmbito da Fundação Universidade Federal do Maranhão em favor de Paulo Leal Rocha. No âmbito da Secretaria de Fiscalização de Pessoal, foi produzido o acervo instrutivo que compõe a peça 22 dos autos, que contou com a anuência do corpo diretivo daquela unidade (peça 23) e do qual colaciono o seguinte excerto:
“HISTÓRICO
3.	Ressalte-se, inicialmente, que a análise do primeiro ato inicial do interessado (ato Sisac n. 10496203-04-1998-000319-8) foi considerada prejudicada por inépcia pelo Acórdão 7419/2010-TCU-Primeira Câmara, de relatoria do Ministro Augusto Nardes, devido a inconsistências nas informações da concessão encontradas no ato Sisac.
4.	Antes da análise do ato supracitado, foi encaminhado ao TCU o ato Sisac de alteração n. 10496203-04-2008-000091-7, autuado no presente processo, que modificou a fundamentação legal da concessão do inativo de aposentadoria voluntária com proventos proporcionais para aposentadoria por invalidez permanente, com proventos integrais, por ser decorrente de doença incurável especificada em lei.
5.	Dado o prejuízo por inépcia da análise do primeiro ato inicial, a jurisdicionada encaminhou novo ato inicial com n. Sisac 10496203-04-2010-000116-6, também autuado no presente processo.
6.	Em análise preliminar dos atos inicial e de alteração, verificou-se a percepção de parcela judicial de plano econômico (URP 26,05%) e de incorporação de função por parte do ex-servidor, consoantes telas do Siape às peças 1-3.
7.	De forma a sanear os autos, foi encaminhada diligência à FUMA solicitando documentos e esclarecimentos a respeito desses dois pagamentos, bem como o Laudo Médico, emitido por Junta Médica Oficial, que atestou o acometimento de doença que fundamentou a aposentadoria por invalidez.
8.	Em resposta (peça 10) , foi encaminhado o Ofício PRH 222/2013 contendo as informações e o laudo médico solicitados. Por este documento (peça 10, p. 92) , o inativo foi acometido de doença grave a partir de 23/4/2007.
9.	Nova análise por parte desta Unidade Técnica constatou que a rubrica de plano econômico não está mais sendo paga (peça 18) . Entretanto, pesquisa nos sistemas informatizados do TCU revelou outro vínculo empregatício do interessado, na Secretaria de Estado de Educação do Maranhão, de 2006 a 2015 – período em que se encontrava aposentado por invalidez permanente.
10.	Considerando que o indício de acumulação indevida de aposentadoria por invalidez com vínculo empregatício estatal e que os atos de concessão deram entrada neste Tribunal há mais de cinco anos, fez-se necessário oportunizar o contraditório e a ampla defesa do interessado, nos termos do Acórdão 587/2011-TCU-Plenário, da relatoria do Ministro Valmir Campelo, conforme oitiva acostada à peça 14.
11.	Devidamente notificado (peça 15) , o interessado apresentou a defesa acostada à peça 17.
EXAME TÉCNICO
12.	O ato n. 10496203-04-2010-000116-6 foi encaminhado devido ao prejuízo, por inépcia, do primeiro ato inicial Sisac enviado pela jurisdicionada (n. 10496203-04-1998-000319-8) .
13.	Sua fundamentação legal é a aposentadoria voluntária, com proventos proporcionais, correspondentes ao período inicial de vigência da concessão (20/3/97) até o período de aposentação por invalidez (23/4/2007) .
14.	O ato n. 10496203-04-2008-000091-7 corresponde à transformação da aposentadoria voluntária, com proventos proporcionais, em aposentadoria por invalidez permanente, com proventos integrais, decorrente de doença incurável especificada em lei. 
15.	Conforme o Laudo de Exame Médico-Pericial encaminhado pela jurisdicionada (peça 10, p. 91-92) , o interessado foi acometido por doença incurável (listada no próprio laudo) , que teria se manifestado a partir de 23/4/2007.
16.	A Lei 8.112/90, em seu artigo 186, §1º, traz o rol de doenças graves, contagiosas ou incuráveis relacionadas com a previsão de aposentadoria por invalidez permanente com proventos integrais, conforme abaixo:
‘Art. 186, § 1º  Consideram-se doenças graves, contagiosas ou incuráveis, a que se refere o inciso I deste artigo, tuberculose ativa, alienação mental, esclerose múltipla, neoplasia maligna, cegueira posterior ao ingresso no serviço público, hanseníase, cardiopatia grave, doença de Parkinson, paralisia irreversível e incapacitante, espondiloartrose anquilosante, nefropatia grave, estados avançados do mal de Paget (osteíte deformante) , Síndrome de Imunodeficiência Adquirida - AIDS, e outras que a lei indicar, com base na medicina especializada.’
17.	A doença do interessado consta desse rol. Assim, a mudança na fundamentação da concessão, de aposentadoria voluntária para por invalidez permanente com proventos integrais, é regular.
18.	Complementarmente, consultando-se os sistemas informatizados do TCU, identificou-se a existência de vínculo empregatício posterior à invalidação permanente, mais especificamente no cargo de Assistente Administrativo na Secretaria da Educação do estado do Maranhão – mesmo cargo ocupado na ativa, na FUMA.
19.	Ressalte-se que a Constituição Federal, em seu artigo 40, §6º, veda a acumulação de aposentadorias decorrentes de cargos não acumuláveis na ativa. Especificamente no caso do interessado, seria impossível acumular dois cargos públicos de assistente administrativo, por terem ambos jornada de trabalho de 40h semanais.
Resposta à oitiva
20.	Questionado a respeito por meio de oitiva (peça 14) , o interessado se manifestou (peça 17) informando que o cargo ocupado no estado do Maranhão não foi o de assistente administrativo, mas sim o de professor, que ocupa desde 2006. Além disso, informou também que foi aposentando compulsoriamente nesse ente em 2/6/2014.
21.	Quanto à acumulação entre a aposentadoria e o cargo no estado do Maranhão, alegou que seria legal, por corresponder a um cargo de professor, acumulado com um cargo técnico (assistente administrativo na FUMA) – situação permitida pela CF88 (art. 37, b) .
22.	Resta, portanto, analisar se há possibilidade de acumular qualquer outro vínculo empregatício após a aposentadoria por invalidez permanente, principalmente pelo acometimento de doença grave incurável, e se as aposentadorias atualmente acumuladas pelo interessado se inserem na permissão constitucional.
23.	Sobre o primeiro tema, o TCU se manifestou em 3/10/2007, por meio do Acórdão 2059/2007-TCU-Plenário, de relatoria do Ministro Ubiratan Aguiar, que respondeu uma Consulta realizada pelo Ministério das Relações Exteriores.
24.	A consulta questionou o Tribunal a respeito da possibilidade do exercício, por servidor aposentado por invalidez, de atividades pontuais, em benefício exclusivo da Administração Pública, com a propagação, mediante palestras, de conhecimentos específicos, singulares e excepcionais, em vários Estados do Brasil, ou no exterior.
25.	Por meio desse Acórdão, o Tribunal decidiu que não há possibilidade legal de contratação pela Administração, no regime da Lei 8.112/90, de servidor público aposentado por invalidez. Ou seja, uma vez aposentado por invalidez, o ex-servidor fica impossibilitado de ocupar qualquer outro cargo público regido pela Lei 8.112/90, seja ele estável ou em comissão.
26.	Entretanto, o mesmo Acórdão abriu a possibilidade do aposentado por invalidez prestar serviços à Administração Pública, por sua conta e risco, mediante contratação regularmente processada nos moldes da Lei 8.666/93.
27.	Complementarmente, o voto do Ministro-relator deixou claro que:
‘ (...) 
Extrapola a competência deste Tribunal avaliar se o servidor público aposentado por invalidez não mais detém condições físicas ou mentais para exercer outras atividades. 
 (...) 
Nada impede que, por sua conta e risco, decida trabalhar na iniciativa privada, por exemplo.
 (...) 
A incapacidade definitiva para o serviço público não significa sentença definitiva de inatividade para o trabalhador. Fica a seu critério e risco assumir atividade que considere compatível com a doença ou deficiência que limitaram a sua capacidade para o exercício de cargo ou função pública, mesmo que para a Administração ele não se encontre apto. (grifo nosso) ’
28.	Ante o Voto do Ministro-Relator, verifica-se que a competência do TCU em julgar exercício indevido de cargo público se restringe ao regime jurídico administrativo englobado pela Lei 8.112/90, ou seja, a administração direta e indireta federal. 
29.	Foge à competência deste Tribunal decidir se o interessado poderia ou não estar trabalhando na iniciativa privada ou ocupando cargo público em outro ente federativo diferente do cargo ocupado na União, onde foi aposentado por invalidez.
30.	Desse modo, o fato isolado do interessado ocupar cargo público de professor em outro ente não é fundamento suficiente para considerar ilegal o ato ora em análise.
31.	Quanto à possibilidade de o inativo acumular a aposentadoria como assistente em administração e de professor pelo estado do Maranhão, destaque-se que o artigo 37, XVI, ‘b’, da CF88 permite a acumulação de um cargo de professor com outro técnico ou científico, desde que fique comprovada a compatibilidade de horários.
32.	Contudo, o entendimento pacificado desta Corte de Contas é de que é indevida a acumulação de cargo de professor e de cargo de nível intermediário para o qual não se exigiu nenhuma formação específica para ingresso e cujas atribuições não tenham natureza técnica ou científica – caso do cargo do interessado, assistente em administração. (Acórdãos 2.485/2008 e 2.982/2013, ambos do Plenário; 408/2004, 3.184/2014, 3.718/2015, 8.617/2018 e 8.618/2018, todos da 1ª Câmara; e 211/2008 e 1.136/2014, ambos proferidos pela 2ª Câmara) .
33.	Considerando que o cargo de assistente em administração, de nível médio, ocupado pelo inativo, não se reveste de natureza técnica ou científica, resta ao interessado optar pela concessão federal ou estadual, nos termos do artigo 133, da Lei 8.112/90. A acumulação indevida afeta também o ato inicial, pois data de 2006, período ainda contemplado pela fundamentação legal de aposentadoria voluntária.
34.	Complementarmente, cabe analisar os argumentos restantes apresentados pelo interessado em sua resposta à oitiva, onde alegou que:
a) teria ocorrido decadência administrativa;
b) não cabe alteração da aposentadoria devido à necessidade de respeitar os princípios da boa-fé e segurança jurídica.
35.	Quanto ao argumento ‘a’, ressalte-se que o Supremo Tribunal Federal já reconheceu não ocorrer decadência administrativa de decisão do TCU que nega registro de ato de admissão, aposentadoria, reforma e pensão, pois este ainda não se encontra constituído. Esses atos, também chamados ‘atos sujeitos a registro’, se enquadram na categoria de ‘ato complexo’, que só é aperfeiçoado quando de seu registro pelo TCU. Ao contrário do que alega o interessado, portanto, o ato emitido pela jurisdicionada não configura ato jurídico perfeito e acabado.
36.	Ainda a esse propósito, veja-se o disposto na Decisão 1.020/2000-TCU-Plenário que, por sua vez, cita deliberações do Poder Judiciário: 
‘a) apreciação da legalidade da aposentadoria, culminada com o respectivo registro, é essencial para que o ato se aperfeiçoe para todos os fins de direito. Negá-la seria negar a própria missão constitucional desta Corte de Contas. Em momento algum trata-se de mero registro mecânico. 
b) encontra-se na jurisprudência, reiteradamente, o acolhimento da tese de que a aposentadoria é um ato complexo. Neste sentido, traz-se à colação aresto do Supremo Tribunal Federal – STF, cuja ementa assim declara: 
‘APOSENTADORIA – ATO ADMINISTRATIVO DO CONSELHO DA MAGISTRATURA – NATUREZA – COISA JULGADA ADMINISTRATIVA – INEXISTÊNCIA. O ato de aposentadoria exsurge complexo, somente se aperfeiçoando com o registro perante a Corte de Contas. Insubsistência da decisão judicial na qual assentada, como óbice ao exame da legalidade, a coisa julgada administrativa.’ (RE- 195861/ES, Relator Ministro Marco Aurélio, Julgamento em 26.08.97- 2ª Turma) ’
c) admitindo-se ser complexo o ato de aposentadoria, conclui-se que o prazo para sua anulação começa a fluir a partir do momento em que ele se aperfeiçoa, com o respectivo registro pelo TCU. Assim, ainda que se admita a aplicabilidade da Lei 9.784/99 às atividades de controle externo, o prazo decadencial estabelecido pelo seu art. 54 não constitui um impedimento à apreciação contemplada pelo art. 71, inciso III, da CF.’ (...) ’
37.	Por sua vez o mesmo STF, em acórdão proferido em 7/4/2008, ao decidir sobre o MS 25.552, confirmou esse entendimento, conforme se pode verificar dos termos da respectiva ementa – in verbis: 
‘EMENTA: MANDADO DE SEGURANÇA. ATO DO TRIBUNAL DE CONTAS DA UNIÃO. APOSENTADORIA DE MAGISTRADO. (...) INAPLICABILIDADE DO ART. 250 DA LEI N. 8.112/1990. DECADÊNCIA ADMINISTRATIVA E OFENSA AO PRINCÍPIO DA IRREDUTIBILIDADE DE SALÁRIOS NÃO CONFIGURADAS. 
1. (...) 
3. O Supremo Tribunal Federal pacificou entendimento de que, sendo a aposentadoria ato complexo, que só se aperfeiçoa com o registro no Tribunal de Contas da União, o prazo decadencial da Lei 9.784/99 tem início a partir de sua publicação. Aposentadoria do Impetrante não registrada: inocorrência da decadência administrativa. 
4. A redução de proventos de aposentadoria, quando concedida em desacordo com a lei, não ofende o princípio da irredutibilidade de vencimentos. Precedentes. 
5. Segurança denegada.’
38.	Assim, tal argumento não merece acolhida.
39.	Em relação ao princípio da boa-fé (argumento ‘b’) , frise-se que já se encontra contemplado pela Súmula 106 do Tribunal, que dispõe que ‘o julgamento pela ilegalidade das concessões de reforma, aposentadoria e pensão, não implica por si só a obrigatoriedade da reposição das importâncias já recebidas de boa-fé’.  Assim, tal argumento não merece acolhida pois, conforme a súmula citada, não haverá ressarcimento dos valores já recebidos até o julgamento de mérito do ato de concessão.
40.	Em relação à alegação de violação ao princípio da segurança jurídica (argumento ‘b’) , é certo que houve acórdãos do próprio TCU que aplicaram este princípio para, excepcionalmente, considerar legais atos de pessoal apresentando irregularidades.
41.	Todavia, esses acórdãos tiveram pontos em comum, sintetizados com precisão no voto condutor do Acórdão 69/2015-TCU-Segunda Câmara, de relatoria do Ministro Raimundo Carreiro:
‘31. Quanto à invocação dos princípios da segurança jurídica e da proteção da confiança para estabilizar, pelo decurso do tempo, atos de pessoal originalmente eivados de alguma irregularidade, o entendimento convergente na jurisprudência deste tribunal é no sentido de que o fluir do tempo, mesmo que excessivamente prolongado, somente autoriza a estabilização do ato quando sua eventual impugnação implicar prejuízo insuportável e irreversível ao interessado (Ac. 3.245/2010-Plenário - Rel. Min. Augusto Nardes; Ac. 1.011/2013-Plenário - Rel. Min. JoséJorge; Ac. 2.251/2014-Plenário - Rel. Min. Bruno Dantas; entre outros) .’
42.	Observa-se, assim, que o entendimento predominante no TCU é que o princípio da segurança jurídica prevalece sobre o princípio da legalidade apenas na hipótese em que for irreversível a situação fática do interessado ou insuportável o prejuízo a ele causado.
43.	No caso ora em análise, esse requisito não se encontra presente. Conforme bem clarificado pelo voto condutor do Acórdão 4985/2017-TCU-Primeira Câmara, de relatoria do Ministro Bruno Dantas, a configuração de prejuízo insuportável e irreversível está relacionada: i) à impossibilidade de reversão do servidor à atividade para complementar tempo de serviço considerado ilegal; ii)  à supressão dos meios de subsistência condigna; iii) ao estado de saúde do beneficiário; ou iv) à absoluta impossibilidade de preenchimento de algum requisito legal
44.	É certo que a opção por uma das duas aposentadorias que o interessado atualmente recebe lhe causará redução em sua renda total. Entretanto, caso opte pela aposentadoria federal, continuará recebendo R$ 7.150,87 da FUMA. Não é razoável supor que tal renda mensal não configure subsistência condigna, e, portanto, prejuízo insuportável e irreversível. Logo, tal argumento também não merece acolhida.
45.	Ante o exposto, cabe proposta de julgamento do ato pela ilegalidade e recusa de seu registro.
46.	Cabe, complementarmente, determinar à jurisdicionada que notifique o ex-servidor da irregularidade da acumulação de suas aposentadorias, para que possa optar por uma delas, nos termos do artigo 133 da Lei 8.112/90.
CONCLUSÃO
47.	Tendo em vista a acumulação indevida da aposentadoria analisada no presente processo com a de professor pelo estado do Maranhão, os atos do interessado devem ser julgados pela ilegalidade e ter seus registros recusados.
48.	Cabe determinação à jurisdicionada para que notifique o ex-servidor da irregularidade da acumulação de suas aposentadorias, para que possa optar por uma delas, nos termos do artigo 133 da Lei 8.112/90.
PROPOSTA DE ENCAMINHAMENTO
49.	Ante o exposto, e de conformidade com o preceituado no artigo 71, inciso III, da Constituição Federal c/c os arts. 1º, inciso V, e 39, inciso II, da Lei 8.443/92 e os artigos 1º, inciso VIII, e 260, §1º do Regimento Interno do TCU, propõe-se:
a) considerar ILEGAIS e recusar o registro dos atos de concessão de aposentadoria de Paulo Leal Rocha (CPF: XXX.423.663-XX) ;
b) dispensar a devolução dos valores indevidamente recebidos até a data da ciência pela Fundação Universidade Federal do Maranhão do Acórdão que vier a ser proferido, com base no Enunciado 106 da Súmula da Jurisprudência do TCU;
c) determinar à Fundação Universidade Federal do Maranhão, com fundamento no art. 45 da Lei 8.443/1992, que:
c.1) faça cessar os pagamentos decorrentes do ato impugnado, comunicando a este Tribunal as providências adotadas, no prazo de 15 (quinze) dias, nos termos do art. 261, § 1º, do Regimento Interno do TCU;
c.2) dentro do mesmo prazo fixado do item anterior, adote as providências necessárias ao exato cumprimento da lei, franqueando ao servidor o direito à opção pela manutenção de uma das duas aposentadorias que atualmente recebe, nos termos do art. 133 da Lei 8.112/1990;
c.3) caso o interessado opte pela concessão analisada no presente processo, cadastre novo ato de aposentadoria, submetendo-o ao TCU, no prazo de trinta dias, nos termos dos arts. 262, § 2o, do Regimento Interno do TCU e 19, § 3º, da Instrução Normativa TCU 78/2018;
c.4) informe ao interessado o teor do Acórdão que vier a ser prolatado, encaminhando ao TCU, no prazo de trinta dias, comprovante da data de ciência pelo interessado e sua opção de aposentadoria, nos termos do art. 4º, § 3º, da Resolução-TCU 170/2004, alertando-o ainda de que o efeito suspensivo proveniente de eventual interposição de recurso junto ao TCU não o exime da devolução dos valores indevidamente percebidos após a notificação, em caso de não provimento desse recurso.”
2.	O Ministério Público de Contas, representado nos autos pelo Procurador Sergio Ricardo Costa Caribé, manifestou-se de acordo com o encaminhamento sugerido pela Sefip (peça 24) .
	É o relatório.

Mário de Andrade Macieira (4217/OAB-MA) e outros, representando Paulo Leal Rocha.

Procurador Sergio Ricardo Costa Caribé.

PESSOAL. APOSENTADORIA. ACUMULAÇÃO INDEVIDA DA APOSENTADORIA DE ASSISTENTE DE ADMINISTRAÇÃO NA FUMA COM A DE PROFESSOR PELO ESTADO DO MARANHÃO. ILEGALIDADE DO ATO. CONCEDER AO SERVIDOR O DIREITO À OPÇÃO PELA MANUTENÇÃO DE UMA DAS DUAS APOSENTADORIAS QUE ATUALMENTE RECEBE. DETERMINAÇÕES. CIÊNCIA.

APOSENTADORIA (APOS)

Secretaria de Fiscalização de Pessoal (SEFIP).

Cuidam os autos de atos inicial e de alteração de aposentadoria instituída no âmbito da Fundação Universidade Federal do Maranhão em favor de Paulo Leal Rocha.
2.	Conforme consta do relatório precedente, a Sefip, com o apoio do Parquet especializado, manifestou-se pela ilegalidade dos atos emitidos em favor de Paulo Leal Rocha em razão da acumulação indevida da aposentadoria analisada no presente processo de assistente de administração na FUMA com a de professor pelo estado do Maranhão.
3.	Preliminarmente, registro que, diante da perspectiva de apreciação pela ilegalidade dos atos e tendo em vista que eles foram disponibilizados ao TCU há mais de cinco anos, foi oferecida a oportunidade prévia de uso das garantias da ampla defesa e do contraditório, nos termos preconizados no Acórdão 587/2011-TCU-Plenário. Assim, a secretaria especializada realizou o chamamento do interessado para que se manifestasse sobre as falhas detectadas.
4.	De pronto, verifico que a análise produzida pela secretaria especializada tem por base amplo e convincente arrazoado que merece acolhimento, razão pela qual adoto aqui, como razões de decidir, os fundamentos ali sustentados, conforme as seguintes considerações.
***
5.	O interessado foi, inicialmente, aposentado voluntariamente com proventos proporcionais em 20/3/1997. O benefício foi alterado, em 23/4/2007, para aposentadoria por invalidez permanente com proventos integrais em decorrência de doença incurável especificada em lei, presente nos autos o Laudo de Exame Médico-Pericial.
6.	A Unidade Técnica constatou a existência de vínculo empregatício posterior à invalidação permanente por invalidez no cargo de professor na Secretaria da Educação do Estado do Maranhão, cargo no qual ele foi aposentando compulsoriamente em 2/6/2014.
7.	No que concerne ao exercício de outro cargo quando já se encontrava aposentado por invalidez, conforme consta no relatório precedente, esta Corte de Contas entendeu, por intermédio do Acórdão 2059/2007-TCU-Plenário, que “A incapacidade definitiva para o serviço público não significa sentença definitiva de inatividade para o trabalhador”, fugindo à competência deste Tribunal decidir se o interessado poderia ou não estar trabalhando na iniciativa privada ou ocupando cargo público em outro ente federativo diferente do cargo ocupado na União.
8.	No que concerne à acumulação da aposentadoria de assistente de administração na FUMA com a de professor pelo estado do Maranhão, ela não é possível, isso porque artigo 37, XVI, ‘b’, da CF/88 permite a acumulação de um cargo de professor com outro técnico ou científico, desde que fique comprovada a compatibilidade de horários, conforme firme jurisprudência desta Corte de Contas (v. Acórdãos 2.485/2008 e 2.982/2013, ambos do Plenário; 408/2004, 3.184/2014, 3.718/2015, 8.617/2018 e 8.618/2018, todos da 1ª Câmara; e 211/2008 e 1.136/2014, ambos proferidos pela 2ª Câmara) . Para o exercício do cargo de assistente de administração na FUMA, de nível médio, não se exige nenhuma formação específica para ingresso e suas atribuições não tem natureza técnica ou científica.
9.	Desse modo, cabe ao interessado optar pela concessão federal ou estadual, nos termos do artigo 133, da Lei 8.112/1990.
***
10.	No que se refere à decadência, arguida pelo interessado em sede de oitiva, o Supremo Tribunal Federal tem jurisprudência assentada (MS 24.997-8/DF, MS 24.958-7/DF e MS 25.015-1/DF) , acompanhada pelo TCU (Súmula 278) , no sentido de que o ato de aposentadoria, reforma ou pensão, por sua natureza complexa, somente se aperfeiçoa com o exame e consequente registro pelo Tribunal de Contas, nos termos do art. 71, inciso III, da Constituição Federal, momento em que passa a correr o prazo decadencial. Desse modo, considerando que o ato ora examinado ainda não foi registrado, não se iniciou a contagem desse prazo.
***
11.	Em relação à aplicação do princípio da segurança jurídica, também aventado pelo interessado em resposta à oitiva, entendo que, in casu, não se fazem presentes as condições para invocação de tal instituto com vistas à consolidação de situações individuais viciadas na origem.
12.	Por oportuno, deve-se enfatizar que não há consolidação de atos ilegais pelo TCU ante o simples decurso de tempo. Seguindo essa orientação, registro trecho da ementa do Acórdão 5962/2012-TCU-Primeira Câmara:
“4. Nos termos da jurisprudência do STF, o transcurso de longo lapso temporal entre a edição do ato e sua apreciação por parte do TCU não converte a concessão ilegal em legal, gerando apenas a necessidade de instauração do contraditório e da ampla defesa para a validade do processo, na hipótese de o ato haver ingressado no Tribunal há mais de cinco anos (MS-25.116, MS-25.403, MS-25.343, MS-27.296, entre outros) .”
13.	Ainda sobre o tema, convém esclarecer que o posicionamento cristalizado nesta Corte de Contas, mediante o Acórdão 868/2010-TCU-Plenário, é no sentido de que a análise quanto à aplicação do preceito da segurança jurídica para preservar atos irregulares deve ser feita observando-se as peculiaridades de cada caso. Nesses termos, imperioso se faz registrar as balizas propostas no voto condutor do Acórdão 3245/2010-TCU-Plenário, ocasião em que o Ministro Walton Alencar Rodrigues consignou que:
“Admite-se, em casos especialíssimos, em que a ilegalidade e a negativa de registro do ato de concessão impliquem a total supressão de meios de subsistência do beneficiário, a excepcional aplicação das teses da segurança jurídica e da proteção da confiança do administrado, situações vistas caso a caso.”
14.	Em estudo do aludido entendimento, verifico que a jurisprudência deste Tribunal assenta-se na premissa de que a aplicação do princípio da segurança jurídica para consolidar atos de pessoal eivados de ilegalidade deve cingir-se àquelas hipóteses em que for irreversível a situação fática do interessado ou insuportável o prejuízo a ele causado.
15.	Compulsando alguns precedentes, observo que os fatores essenciais ao reconhecimento de situação excepcional estão, em regra, relacionados à existência de longo lapso temporal desde a concessão do benefício somada à impossibilidade de reversão do servidor à atividade para complementar tempo de serviço considerado ilegal, à supressão dos meios de subsistência condigna, ao estado de saúde do beneficiário ou à absoluta impossibilidade de preenchimento de algum requisito legal (e.g. Acórdãos 2.417/2009 e 1.381/2014, do Plenário; 269/2014, da 1ª Câmara; 713/2011, 1.051/2013, 2.490/2013 e 3.134/2014, da 2ª Câmara) .
16.	É dizer, em síntese, que, para chancelar a legalidade de ato que contenha nítida impropriedade e que esteja vigente há longo tempo, deve-se avaliar a situação do interessado, bem como se as consequências da apreciação pela ilegalidade seriam excessivamente gravosas a ponto de justificar o afastamento excepcional da aplicação estrita do princípio da legalidade.
17.	No caso vertente, o que se observa é que, caso opte pela aposentadoria federal, o interessado continuará recebendo R$ 7.150,87 da FUMA, não sendo razoável supor que tal renda mensal não configure subsistência condigna, e, portanto, prejuízo insuportável e irreversível.
***
18.	Em tempo, tenho por pertinente a dispensa dos valores indevidamente recebidos de boa-fé, nos termos do enunciado 106 da Súmula da jurisprudência predominante do TCU.
TCU, Sala das Sessões Ministro Luciano Brandão Alves de Souza, em 29 de janeiro de 2019.
Ministro BRUNO DANTAS 
Relator